臺灣高等法院刑事判決　　　　 　93年度上更 (一)字第546號
　　上　訴　人
　　即　被　告　甲○○
上列上訴人因被告偽造有價證券等案件，不服臺灣臺北地方法院
八十八年度訴字第一六四九號，中華民國八十九年八月二十二日
第一審判決（起訴案號：臺灣臺北地方法院檢察署八十八年度偵
字第七九四一號），提起上訴，經判決後由最高法院第一次發回
更審，本院判決如下：
    主  文
原判決關於偽造有價證券有罪部分（即偽造本票部分）撤銷。
甲○○意圖供行使之用，而偽造有價證券，處有期徒刑年貳月
。票號六一０三號本票之發票人上偽造之「金都視聽歌城」印文
部分，及偽造之「金都視聽歌城」印章壹枚，均沒收。
    事  實
一、緣甲○○因欲與其友人黃瑞隆共同投資生意，二人為籌措資
    金，黃瑞隆乃於民國（下同）八十七年十一月二日提供取自
    其母乙○○所有，以台灣土地銀行永和分行為付款人、票號
    0000000號空白支票一張及乙○○之印章交付予甲○○，甲○○誤認黃瑞隆已取得其母乙○○之授權，由黃瑞隆
    於其上蓋用乙○○印文，二人遂持該張支票前去台北市○○○路向經營地下錢莊之吳書奎借得新台幣（以下同）十三萬
    餘元，並授權吳書奎填載發票日為八十七年十一月二十三日
    ，嗣後因黃瑞隆回家得知其母乙○○已於八十七年十一月五
    日申報支票遺失而通知銀行止付後告知甲○○，甲○○旋即
    通知吳書奎該支票無法兌現，經吳書奎告知乙○○、甲○○
    將會存款二十三萬元至其帳戶，請乙○○至臺灣土地銀行永
    和分行蓋用支票之真正印鑑章，乙○○始於八十七年十一月
    二十三日至台灣土地銀行永和分行委託該行行員於該張支票
    上蓋用支票印鑑章「金葉麵包店印」及「乙○○印」之印文
    ，惟因該支票曾掛失止付仍退票，當日即有不詳姓名男子挾
    持黃瑞隆外出，於二十四或二十五日間，吳書奎與三、四名
    不詳姓名男子至乙○○住處以黃瑞隆身分證被質押為由向乙○○索討四萬元，嗣於同年月底由乙○○代為向吳書奎清償
    現金二十三萬元，則吳書奎退還利息一萬五千元予乙○○（
    此部分所涉被訴竊盜、偽造支票部分已確定）。
二、嗣後乙○○委託黃瑞隆向甲○○索討該筆二十三萬元債款，
    甲○○因已返還吳書奎十九萬元，亦不知乙○○又交付吳書
    奎前開款項，嗣乃同意返還十萬元，竟意圖供行使之用，於
    八十七年十一月間在台北市偽造「金都視聽歌城」印章，並
    於八十八年二月二十六日在台北市○○路二二三號二樓之一
    其租屋處，持該「金都視聽歌城」之偽造印章蓋用於票號0
    000000號本票之發票人欄上，且蓋用自己印章於發票
    人欄上，偽造「金都視聽歌城」名義為發票人，並填載金額
    十萬元、到期日八十八年三月二日而偽造有價證券，並持以
    行使，交付黃瑞隆及乙○○以供償還欠款之用。
三、案經台灣台北地方法院檢察署檢察官主動檢舉偵查起訴。
    理  由
甲、本件本次只發回（九三台上字第四五八八號）偽造有價證券
    （即偽造本票）部分，故其餘檢察官上訴部分（即被訴竊盜
    、偽造支票部分）已確定，從而本件上訴人僅為被告自己，
    合先敘明，以下僅就本案被告被訴偽造本票部份敘明其證據
    及理由：
一、經查，本案票號0000000號、金額十萬元、到期日八
    十八年三月二日之本票之發票人欄上，蓋有被告自己之印文
    ，及蓋有偽造之「金都視聽歌城」印文，共同為發票人，有
    該本票可稽（見本院上訴卷第128頁）。又查上開本票關於
    以金都視聽歌城為發票人部分，係被告所擅簽，業據被告於
    檢察官偵查時，坦承盜刻金都視聽歌城印章於本票上，並敘
    明因為乙○○要要有公司的票，不要被告自己的票才在系爭
    本票上盜蓋金都視聽歌城印章（見88年度偵字第7941號卷第
    75頁），並對檢察官問其 (金都視聽歌城印章何來？)答稱
    ：「是我刻的。」，(你是否金都歌城股東或負責人？)答：
    「都不是。」（見88年度偵字第7941號卷第76頁)。(你刻金
    都視聽歌城印章蓋本票上，這家還有無營業？)答稱：「沒
    有，很早就沒有營業。」（見88年度偵字第7941號卷第53頁
    反面）。而被告簽發後持以行使，交付黃瑞隆及乙○○以供
    償還欠款之用，則為被告所不否認。且證人黃瑞隆亦證稱：
    係被告簽發以「金都視聽歌城」為發票人之本票等情無訛，
    證人乙○○亦證稱黃瑞隆拿（該票）給我，稱甲○○還我錢
    等，復有該張本票影本在卷可佐證（見88年度偵字第7941號
    卷第69頁）。被告有偽造以金都視聽歌城為發票人之本票之
    事實，洵堪認定。
二、被告於本院雖辯稱：金都視聽歌城負責人丙○○已將金都視
    聽歌城頂讓給被告，故被告係有權製作本票云云。查，被告
    偽簽金都視聽歌城本票時，該金都歌城係停業狀態，此為被
    告所不否認，故本院函查結果，經濟部93年12月2日經商字
    第09302204160號函，及台北市商業管理處93年11月29日北
    市商一字第09335181300號函，均表示查無金都視聽歌城資
    料（本院卷第37-38頁），雖本院依職權上網調取結果，另
    查有金都視聽歌城 (負責人：丙○○)，但依其上地址傳訊
    丙○○，因遷移不明退回傳票，是以，丙○○果否將金都視
    聽歌城將權利讓予被告一節，尚乏積極證據證明，從而不能
    證明被告係有權簽發金都視聽歌城名義本票。至被告當庭提
    出之公司執照部分，核與本案無關，沒有證明力，附頁所寫
    的單據也沒有書明為何而寫，未表明讓渡書讓渡某物之義，
    且只有壹個姓顧者簽字，檢察官質疑其證明力，自不宜遽採
    為被告已受讓金都視聽歌城權利之證據。況查，本案被告原
    於偵查中，係主張金都視聽歌城之負責人為何麗英，被告亦
    不認識她，何麗英亦不知道被告盜刻「金都視聽歌城」印章
    及盜蓋在上開本票上，被告不是該「金都視聽歌城」之股東
    或負責人，（檢察官問：為何蓋金都視聽歌城印章？）被告
    答：「我怕他們（指乙○○）覺得（保障）還不夠及他們一
    定要有個公司章，不要我本人的。」等語（見八十八年度偵
    字第七九四一號卷第五十二頁至第五十三頁背面及第七十六
    頁至第七十七頁），且被告於原審亦稱是我開的本票（指前
    開十萬元之本票），該店在我家樓上別人開的，八十七年一
    月已撤銷登記，當時因黃瑞隆的哥哥說要有公司印章，所以
    我才找認識的公司，金都視聽歌城的章我在八十七年十一月
    左右我自己去刻的（見原審卷第三十六頁背面），及稱那是
    我故意耍黃瑞隆才蓋金都（視聽歌城）之章，該公司已不存
    在了（見原審卷第一一九頁背面）等語，由上所述，益見被
    告偽簽金都視聽歌城為發票人本票時，根本未獲有權人之授
    權至明。至被告雖稱：因為我本來就要頂讓金都視聽歌城，
    所以才會刻這個金都視聽歌城印章，目的要去申請金都視聽
    歌城公司復業，不是因為簽發這個本票才去刻金都視聽歌城
    印章的云云。然查，被告於本院復稱：「其頂讓以後，因為
    讓渡了以後有些桌椅可以使用，其有經營一、二個禮拜，但
    是後來我確實不會經營，就擱置，到最後就出租出去沒有去
    請執照。」等語，既已出租他人營業，何以要辦復業？是其
    所謂不是因為簽發這個本票才去刻金都視聽歌城印章的云云
    ，顯係搪塞之詞，不足採信。
三、至被告前曾言被脅迫而蓋「金都視聽歌城」之印章，惟從上
    開被告在偵審中之所述，並無事證足認被告有被脅迫之情形
    ，況被告確有從吳書奎處取得款項，證人乙○○亦因此而有
    給付款項予吳書奎之情事，是被告所言曾被脅迫，自無可採
    ，另被告請求傳訊證人丙○○、張文忠、林姓友人及吳書奎
    ，惟除顧某經傳未到外，其餘證人被告未提出張文忠、林姓
    友等人明確之住址，無從傳訊，且本件事證已明，上開傳訊
    之請求核無必要。綜上所述，本件事證明確，被告前揭偽造
    有價證券之犯行洵堪認定。
四、按刑法有價證券罪章，乃用以保護公共信用之交易秩序，而
    因有價證券流通較易於他種文書，且其內容所載均屬重要事
    項，凡偽、變造當然發生損害，故偽造有價證券不以發生損
    害為成立要件，次按偽造係指無製作權而冒名製作不實內容
    之行為，且偽造不以真有其物為必要，偽造有價證券以圖行
    使，無論有價證券上所填蓋之圖章是否為該票所有人之物及
    所有人實際有無損害，均與其應負偽造有價證券之罪責不生
    影響（最高法院二十八年滬上字第五十三號判例參照），本
    件被告甲○○所簽發之本票係以非其所有之「金都視聽歌城
    」偽造為發票人，而被告於發票人欄雖亦蓋用其私章，但「
    金都視聽歌城」既非其所有，其即無權利以「金都視聽歌城
    」名義為發票人，且該本票之以「金都視聽歌城」名義為發
    票人，自不因實際上有無「金都視聽歌城」之存在而影響偽
    造有價證券罪之成立，核被告甲○○所為，係犯刑法第二百
    零一條第一項偽造有價證券罪，被告偽造印章後，偽造印文
    於本票上，其偽造印章、印文係屬偽造有價證券之一部行為
    ，不另論以偽造印章、印文罪，又其偽造有價證券後進而行
    使，行使之低度行為應為偽造之高度行為所吸收，不另論罪
    。
五、原審審理結果就上開部分據以論罪科刑原非無見，惟就前開
    被告偽造「金都視聽歌城」印章部分未於事實欄載明，尚有
    未洽，又被告於上開票據上發票人欄蓋用其自己之印章部分
    係屬真正，執票人尚非不得行使其權利，參酌最高法院八十
    六年度台上字第七一八號判決要旨，不得將該紙本票沒收，
    原判決將上開本票沒收，亦有未洽，且原判決既將偽造之有
    價證券本票宣告沒收，於理由內載均依刑法第二百十九條宣
    告沒收，於據上論斷欄方引用刑法第二百零五條，亦有未當
    ，被告就此部分空言上訴否認犯罪為無理由，但原判決此部
    分既有前揭之未洽，仍應由本院將原判決此部分撤銷改判，
    爰審酌被告如事實欄之犯罪動機、手段，目的係為償債而一
    時失慮、所生之危害非鉅及犯罪後之態度等一切情狀，量處
    如主文第二項所示之刑，票號0000000號本票之發票
    人上偽造之「金都視聽歌城」印文部分，依刑法第二百零五
    條規定予以沒收，偽造之「金都視聽歌城」印章壹枚，雖未
    扣案惟不能證明業已滅失，依刑法第二百十九條宣告沒收。
乙、移送併辦部份：
    台灣板橋地方法院檢察署八十九年偵字第八五三四號於原審
    移送併辦意旨另以：被告甲○○於八十九年四月二十四日二
    十二時許，於台北縣永和市○○路八十一巷十二號九樓之三
    住處，變造公益彩券十張，因認此部分被告變造有價證券之
    行為與前經起訴之偽造有價證券有連續犯之裁判上一罪關係
    而移送併辦，惟本件被告前經論罪科刑之偽造本票之犯罪時
    點係八十八年二月二十六日，與此部分移送併辦之八十九年
    四月二十四日相距已一年有餘，難認本件偽造有價證券之故
    意亦在其自始一個偽造有價證券計畫之內而有概括犯意，且
    被告亦供稱於二案間並無關連（見原審八十九年七月二十七
    日訊問筆錄），被告係因黃瑞隆代理乙○○向其索討債務而
    臨時起意偽造本票，與前揭移送併辦部份之犯罪形態亦不相
    同，是此移送併辦部分與前述論罪科刑部分，尚難認有連續
    犯之裁判上一罪關係，與前述判決無罪部分更無一罪關係，
    無從併辦，業經原審退併，附此敘明。
據上論斷，應依刑事訴訟法第369條第1項前段、第364條、第299
條第1項前段，刑法第201條第1 項、第205條、第219條、罰金罰
鍰提高標準條例第1條前段判決如主文。
本案經檢察官陳維練到庭執行職務。
中　　華　　民　　國　　94　　年　　3 　　月　　31　　日
                  刑事第12庭    審判長法  官  李文成
                                      法  官  周盈文
                                      法  官  官有明
以上正本證明與原本無異。
如不服本判決，應於收受送達後十日內向本院提出上訴書狀，其
未敘述上訴之理由者並得於提起上訴後十日內向本院補提理由書
（均須按他造當事人之人數附繕本）。
                                      書記官  林蓓瑜
中　　華　　民　　國　　94　　年　　4 　　月　　4 　　日
附錄：本案論罪科刑法條全文
刑法第二百零一條意圖供行使之用，而偽造、變造公債票、公司
股票或其他有價證券者，處三年以上十年以下有期徒刑，得併科
三千元以下罰金。
行使偽造、變造之公債票、公司股票或其他有價證券或意圖供行
使之用，而收集或交付於人者，處一年以上七年以下有期徒刑，
得併科三千元以下罰金。
刑法第二百零五條偽造、變造之有價證券、郵票或印花稅票及前
條之器械、原料，不問屬於犯人與否，沒收之。
刑法第二百十九條
偽造之印章、印文或署押，不問屬於犯人與否，沒收之。
